臺灣高等法院民事判決　　　　　　　　　 95年度上字第809號
上　訴　人　　乙○○
訴訟代理人　　莊柏林律師
上　訴　人　　甲○○
訴訟代理人　　林詮勝律師
複代理人　　　王雅婷律師
上列當事人間請求損害賠償事件，兩造對於中華民國95年8月2日
臺灣台北地方法院95年度訴字第1316號第一審判決均提起上訴，
經本院於96年10月2日言詞辯論終結，判決如下：
    主  文
原判決關於命上訴人甲○○給付超過新臺幣壹拾萬壹仟玖佰貳拾
元本息及該部分假執行之宣告暨除確定部分外訴訟費用之裁判均
廢棄。
上廢棄部分，上訴人乙○○在第一審之訴及假執行之聲請均駁回
。
上訴人乙○○之上訴及上訴人甲○○之其餘上訴均駁回。
第一、二審訴訟費用（除確定部分外）由乙○○負擔二十四分之
二十三，餘由上訴人甲○○負擔。
    事實及理由
一、上訴人即被上訴人乙○○（下稱乙○○）於上訴時請求被上
    訴人即上訴人甲○○（下稱甲○○ ）給付3,200,130元本息
    ，嗣於本院審理中變更請求甲○○給付2,200,130元本息 ，
    核屬減縮應受判決事項之聲明，依民事訴訟法第四百四十六
    條第一項但書、第二百五十五條第一項但書第三款之規定，
    應予准許。
二、乙○○起訴主張：甲○○於民國（下同 ）93年1月28日在台
    北市○○○路○段147號地下室停車場毆傷乙○○頭部等處，
    甲○○業經本院刑事庭判處有罪確定，乙○○因頭部受傷支
    出醫療費用新台幣（下同）5,300元、衣物鞋襪損失13,00 0
    元、業務損失1,800,000元、律師費用90,000元， 且受有精
    神上痛苦併請求精神慰撫金1,500,000元，合計3,408,300元
    等情。爰依民法第184條、第193條、第195條規定， 求為命
    甲○○應給付乙○○3,408,300元及自93年1月27日起至清償
    日止按年息5%計算之利息之判決。（原審判命甲○○應給付
    乙○○208,170元及自95年2月10日起至清償日止按年息5%計
    算之利息，並駁回乙○○其餘之請求，兩造均就其敗訴之部
    分聲明不服，乙○○嗣於本院減縮聲明，減縮部分應已確定
    ））並上訴及減縮聲明：(一)原判決除確定部分外不利乙○○
    部分廢棄。(二)甲○○應再給付乙○○2,200,130元及自95年2
    月10日起至清償日止按年息5%計算之利息。(三)願供擔保，請
    准宣告假執行之判決。暨答辯聲明：上訴駁回。
三、甲○○則以：乙○○受傷部分僅係輕微頭皮下血腫8×10公
    分，且於受傷當天即出院，亦無再回診，足見乙○○所受傷
    害非重大，乙○○請求之精神慰撫金實屬過高。又乙○○請
    求業務損失與其所受傷害間顯然不具相當因果關係；且乙○
    ○提出之醫藥費用單據，距本件事故發生已逾一年以上，顯
    非所受傷害必須支出之費用；又乙○○之衣物、鞋子僅有髒
    污並無破損，另乙○○支出律師費用，非屬本件侵權行為之
    訴訟費用或增加之生活負擔，乙○○據此請求，為無理由等
    語資為抗辯。並上訴聲明：(一)原判決不利於甲○○部分廢棄
    。(二)上廢棄部分，乙○○在第一審之訴及假執行之聲請均駁
    回。及答辯聲明：上訴駁回。
四、乙○○主張甲○○於93年1月28日在台北市○○○路○段147
    號地下室停車場毆打乙○○，致乙○○受有頭部傷害之事實
    ，業據提出診斷證明書為證，而甲○○因此犯傷害罪，業經
    本院94年上易字第448號刑事判決判處拘役50日確定，亦經
    本院調閱該刑事卷宗，查明屬實，並有刑事判決在卷可稽，
    堪信為真正。甲○○雖辯稱乙○○所受之傷害非甲○○拖行
    撞牆之結果云云，惟查兩造係分別居住在台北市大安區○○
    ○路○段147號6樓、145號6樓同棟大樓之鄰居；於93年1月28
    日上午7時30分許，在該大樓地下室停車場，因乙○○飼養
    之小狗吠叫細故發生爭執，甲○○乃基於傷害之犯意，以徒
    手拉扯、推壓乙○○之頭部撞牆，致乙○○受有頭皮下血腫
    10x8公分之傷害等情，業據乙○○於上開刑事案件以證人身
    分結證在卷（見原審93年度易字第1593刑事卷第56頁），核
    與案發後據報立即趕至現場之警員林建良目睹之情形相符（
    見本院94年度上易字第448號刑事卷第118至120頁），復有
    記載乙○○受有「頭皮下血腫10X8公分」傷害之國立台灣大
    學醫學院附設醫院診斷證明書1紙可憑，均據本院調閱上開
    刑事卷查核屬實，是乙○○所受「頭皮下血腫10X8公分」之
    傷害，堪信係甲○○之行為所致無訛。而甲○○因上開行為
    ，亦經本院以甲○○犯傷害罪判處拘役50日確定在卷。故甲
    ○○辯以：乙○○所受之傷害非其拖行撞牆之結果等語，應
    不足採。則乙○○主張甲○○應負侵權行為損害賠償責任，
    即屬有據。
五、按因故意或過失不法侵害他人之權利者，負損害賠償責任；
    又不法侵害他人之身體或健康者，對於被害人因此喪失或減
    少勞動能力或增加生活上之需要時，應負損害賠償責任；不
    法侵害他人之身體、健康者，被害人雖非財產上之損害，亦
    得請求賠償相當之金額，民法第一百八十四條第一項前段、
    第一百九十三條第一項、第一百九十五條第一項分別定有明
    文。查甲○○因過失致乙○○受有傷害等事實，已如前述，
    依上揭規定，甲○○自應負損害賠償責任。茲就乙○○請求
    賠償之損害，應否准許，分述為次：
  (一)醫療費用部分：
    乙○○主張其因上開傷害所支出之醫療費用5,300元 ，固據
    提出國立臺灣大學醫學院附設醫院門急住診費用證明單、醫
    療費用收據等件為證， 其中乙○○於93年1月28日赴台大醫
    院支出之診療費1,170元， 甲○○並不爭執，堪認該等費用
    為醫療上之必要費用。惟乙○○提出其於94年3月5日、25日
    、8月13日、19日、9月7日、17日、24日及95年1月24日之費
    用證明單，除距離本件事發時，已逾一年以上，且看診之科
    別復為牙科與神經科，其中牙科部分之診療費與本件傷害部
    位顯然無關，而神經科部分經本院囑託國立台灣大學醫學院
    附設醫院（下稱台大醫院）鑑定結果認：「 彭女士於94年3
    月25日、同年9月7日、 95年1月14日至本院神經部門診就診
    ，而非精神部門診。根據此三日之紀錄門診，彭女士主訴為
    之前血腫部位附近會疼痛，但該血塊已吸收而不復見，故無
    法確立兩者間有因果關係。」，有該醫院96年5月14日校附
    醫秘字第0960001067號函可稽（見本院卷第117頁），故均
    難認係乙○○所受上開傷害而支出之醫療上必要費用。至於
    乙○○提出之逸能科技有限公司之低週波收據，未經提出醫
    師處方，難認係醫療上所必要，核與甲○○應負之賠償責任
    無關，是乙○○得請求甲○○賠償之金額為上述之1,170元
    ，逾此部分之請求，則無理由。
  (二)業務損失部分：
  (1)按「損害賠償之債，以有損害之發生及有責任原因之事實，
    並二者之間，有相當因果關係為成立要件。故原告所主張損
    害賠償之債，如不合於此項成立要件者，即難謂有損害賠償
    請求權存在。」 最高法院著有48年台上字第481號判例可稽
    。又「當事人主張有利於己之事實者，就其事實有舉證之責
    任。」民事訴訟法第277條前段定有明文， 主張法律關係存
    在之當事人，應就該法律關係發生所須具備之特別要件，負
    舉證之責任，至於他造主張有利於己之事實（變更或消滅之
    特別要件），則應由他造舉證證明（最高法院48年台上字第
    887號判例參照）。
  (2)乙○○主張其從事專利、商標代理業務工作，因甲○○之傷
    害行為致使無法如期交付承攬工作而受客戶新鮮鞋業股份有
    限公司朱輝政罰款80萬元之事實，固提出經濟部智慧財產局
    商標異議審定書；台北市大安區調解委員會調解筆錄、收據
    為證（見原審卷第15頁、本院卷第81至83頁），惟為甲○○
    所否認乙○○此部分之業務損失與其傷害行為具有相當因果
    關係，依民事訴訟法第277條前段規定， 乙○○自應就此有
    利於己之事實，負舉證之責任。
  (3)經查依乙○○所提台大醫院診斷證明書所載：「病患於93年
    1月28日8時24分至本院急診，經診斷治療後，於93年 1月28
    日9時20分離院。」（見原審卷第44頁 ），足見乙○○所受
    傷害輕微，並無進一步住院觀察或治療之必要，衡諸吾人日
    常之生活經驗，並無影響其業務執行之可能甚明。且經本院
    囑託國立台灣大學醫學院附設醫院鑑定結果：認：「…頭皮
    下血腫乃是介於頭皮下及顱骨外之出血，一般血塊會自行吸
    收而復原，所需復原期視血腫大小而定，約需一到數週不等
    。頭皮下血腫本身並無造成神經系統之傷害，因此不會明顯
    引起意識或行為能力之異常。…頭皮下血腫本身並無造成神
    經系統之傷害，根據93年1月28日急診病歷紀錄， 並無顯示
    彭女士有神經學症狀，故應該不會造成神經系統之後遺症。
    …彭女士於94年3月25日、同年9月7日、95年1月14日至本院
    神經部門診就診，而非精神部門診。根據此三日之紀錄門診
    ，彭女士主訴為之前血腫部位附近會疼痛，但該血塊已吸收
    而不復見，故無法確立兩者間有因果關係。」，有該醫院96
    年5月14日校附醫秘字第0960001067號函可稽（見本院卷第
    117頁），經再囑託補充鑑定結果：「乙○○女士民國96 年
    5月21日於本院所進行之腦波檢查結果顯示正常，並無大腦
    功能異常之證據。」，亦有該醫院96年6月29日校附醫秘字
    第0960207 220號函可稽（見本院卷第135頁），是以乙○○
    雖受有頭皮下血腫之傷害，但並未造成其神經系統之傷害，
    縱血腫約需一到數週始復原，亦無從認乙○○因此而留有任
    何後遺症，致其無法工作。況依乙○○所提出之調解筆錄所
    載，新鮮鞋業股份有限公司係於93年5月12日委託乙○○代
    為辦理商標註冊事宜，距本件傷害事故發生當日，已近四個
    月，縱依乙○○所稱其受任事務之完成期限為93年3月16 日
    ，距本件傷害事故發生當日，亦有一個半月以上，依台大醫
    院鑑定結果，其所受皮下血腫之傷害應已復原，是依上述判
    例意旨，乙○○未能如期交付承攬工作而受客戶新鮮鞋業股
    份有限公司罰款80萬元之業務損失與其所受傷害之間，顯然
    不具相當因果關係，此外，乙○○復無法就其主張因身心受
    創致業務大受影響而受有損害之有利於己之事實，加以舉證
    以實其說，則乙○○主張其因受傷而受有業務損失80萬元云
    云，難以採信。
  (4)乙○○請求傳訊新鮮鞋業股份有限公司負責人朱輝政，以證
    明上訴人因遭受毆傷，無法工作，致賠償証人80萬元之損失
    。然查証人朱輝政從事鞋業，不具專業醫療知識，並無法證
    明乙○○無法完成工作，是因頭皮下血腫所致，故證人朱輝
    政並無傳訊之必要，併此說明。
  (三)衣物損失部分：
  (1)按「負損害賠償責任者，除法律另有規定或契約另有訂定外
    ，應回復他方損害發生前之原狀。」「 第1項情形，債權人
    得請求支付回復原狀所必要之費用，以代回復原狀。」「不
    能回復原狀或回復顯有重大困難者，應以金錢賠償其損害。
    」民法第213條第1項、第3項、民法第215條分別定有明文。
    又民事訴訟法第222條第2項規定：「當事人已證明受有損害
    而不能證明其數額，或證明有重大困難者，法院應審酌一切
    情況，依所得心證定其數額。」
  (2)乙○○主張其衣物、鞋襪因甲○○之傷害行為而受損13,000
    元之事實，固提出台北地檢署扣押物品處分命令及日幣合計
    45,675元之領收書、領收證為證（見原審卷第20、99頁），
    惟甲○○否認該衣物、鞋襪因其傷害行為而受損。經本院當
    庭勘驗乙○○提出之衣物、鞋襪結果：「襪子一雙有破損，
    拖鞋一雙鞋根磨損、紅色外套背後下半部有污點。」有筆錄
    可稽（見本院卷第70頁），其中外套背後下半部之污點，依
    一般人日常生活經驗，於清洗後即可回復原狀，其乾洗費用
    因兩造均未提出證據證明其數額，本院審酌一切情況，認30
    0元應足以清洗乾淨回復原狀， 至於鞋襪因已磨損或破損，
    不能回復原狀或回復顯有重大困難，依民法第213條第3項規
    定，甲○○應以金錢賠償損害，經查乙○○自承該拖鞋價值
    是日幣750元，折合台幣約250元（見本院卷第70頁反面），
    襪子部分，因乙○○未提出證據證明其購買之數額，本院審
    酌一切情況，認200元應足以購買一雙新的襪子。 故乙○○
    之衣物、鞋襪所受之損害合計為750元， 乙○○逾此部分之
    請求，為無理由。
  (四)律師費用部分：
  (1)按律師費用在採律師強制辯護或強制代理之國家，當事人聘
    請律師所支出之費用，固得請求敗訴之對造求償，惟我國刑
    事訴訟法或民事訴訟法並未採強制辯護或強制代理之制度，
    是其請求損害賠償之要件，除應具備一般侵權行為要件，宜
    須具有當事人不能自為訴訟或辯護行為與須為伸張權利或防
    禦所必要。
  (2)經查：本件乙○○就上開之刑事案件，固提出其所支出律師
    費用9萬元之收據2紙為證，惟上開之刑事案件，係兩造間之
    傷害案件，案情尚非複雜，核諸乙○○係從事專利、商標代
    理業務之人，衡情乙○○當有為己辯護之能力，則揆諸前開
    說明，乙○○此部分之請求，自無理由，應予駁回。
  (3)乙○○上訴意旨雖又主張其聘請律師係民國93年日11月19日
    庭訊時，應台北地方法院法官指示，要看被告提出之受傷證
    物 (照片)，非律師不得閱卷，因此乙○○才委請律師 ，至
    於乙○○雖從事專利商標唯所學專精在專利商標案件的「化
    學工程」技術領域，原審衡情認定乙○○有能力為自己辯護
    ，顯然高估，何況本案在第一審時即因案情不明，經法官簽
    呈由簡易庭轉通常程序審理，並經法官裁定依正常程序審理
    ，可見原審以專家輕看本案，忽略乙○○確需律師代為辯護
    ，否則何來真相，故而律師費用確為乙○○伸張權利及防禦
    所必要者。
  (4)惟查法院為公開審理，當事人當然得請求閱卷，乙○○主張
    非律師不得閱卷云云，顯與法不合，自難採信。兩造間之傷
    害案件，僅係單純事實經過之調查認定，案情尚非複雜，亦
    無任何法律問題，而事實經過當事人最為清楚，衡情乙○○
    當有為己辯護之能力，是以本院認律師費用並非必要支出，
    乙○○執此上訴，即非可採。乙○○聲請傳訊證人陳銘堂律
    師及王東山律師以證明律師費用係在不得已情況下聘請云云
    ，核亦無必要，併此說明。
  (五)慰撫金部分：
  (1)按不法侵害他人之身體者，被害人雖非財產上之損害，亦得
    請求賠償相當之金額，民法第195條第1項定有明文。而非財
    產上損害賠償金額之多寡，應斟酌雙方之身分、地位、資力
    與加害之程度及其他各種情形核定相當之數額。其金額是否
    相當，自應依實際加害情形與被害人所受之痛苦及雙方之身
    分、地位、經濟狀況等關係決定之（最高法院85年度台上字
    第460號判決參照）。此外， 於非財產上損害賠償金額之量
    定方面，加害人所為行為係基於故意或過失，對於被害人之
    苦痛、怨憤之慰藉，往往具有密切之關係，在以故意傷害之
    情形，被害人怨憤深、苦痛難忘，如係因一時疏忽肇致傷害
    ，被害人容有寬恕之心；被害人感受有異，慰藉程度亦應有
    所不同（見王澤鑑先生著民法學說與判例研究第2冊第276頁
    ）。
  (2)經查：本件甲○○確有如本院94年上易字第448 號所載之傷
    害行為，已如上述。本院爰審酌甲○○係擔任醫師工作，而
    乙○○係從事專利、商標代理業務，再依稅務電子閘門財產
    所得調件明細表所載，甲○○於93年度之綜合所得為：3,73
    1,258元，財產總額為11,933, 159元，而乙○○於該年度之
    綜合所得為2,826元，財產總額為14, 844,608元，另乙○○
    係因甲○○之故意傷害行為致受有如上所述之傷害，其肉體
    、精神所受之痛苦等一切情狀，認乙○○請求之精神上之損
    害賠償金額應以10萬元為適當，逾此之請求，則無理由。
  (六)綜上，乙○○所得請求賠償之金額，為醫藥費1,170元、精
    神慰撫金10萬元、衣物損失750元，合計101,920元。
六、甲○○雖辯稱乙○○應負與有過失之責云云，惟按「雙方互
    毆乃雙方互為侵權行為，與雙方行為為損害之共同原因有別
    ，無民法第217條過失相抵原則之適用（最高法院68年台上
    字第967號判例意旨參照）。本件乙○○就甲○○告訴其傷
    害乙節，業據台灣高等法院以94年度上易字第448號判決無
    罪確定，有該判決在卷可憑，並經本院調閱該卷查核屬實，
    自難認兩造間係互毆，又縱認兩造間係互毆，然依上開判例
    意旨之說明，亦與民法第217條過失相抵原則不符，故甲○
    ○此部分之抗辯應不可採。
七、綜上所述，乙○○主張甲○○過失行為致其身體受傷害，應
    負賠償責任，應為可採。從而，乙○○依民法侵權行為之規
    定，請求甲○○賠償101,920元及自起訴狀繕本送達翌日即
    95年2月10日起至清償日止，按年息5%計算之利息，為有理
    由，應予准許；乙○○逾此部分之請求，為無理由，不應准
    許。原審就上開應准許部分，為甲○○敗訴之判決，就上開
    不應准許部分，為乙○○敗訴之判決，經核於法並無違誤，
    甲○○、乙○○上訴意旨就此部分求予廢棄改判，均為無理
    由，應駁回其上訴。至於乙○○之請求超過上開應准許部分
    ，原判決為乙○○勝訴之判決，並為假執行之宣告，尚有未
    洽，甲○○上訴意旨就此部分求予廢棄改判，為有理由，爰
    由本院予以廢棄改判如主文第二項所示。
八、至兩造其餘之攻擊或防禦方法，及未經援用之證據，經本院
    斟酌後，認為均不足以影響本判決之結果，自無逐一詳予論
    駁之必要，併此敘明。
九、據上論結，本件乙○○上訴為無理由，甲○○上訴為一部有
    理由，一部無理由，爰判決如主文。
中　　華　　民　　國　　96　　年　　10　　月　　16　　日
                    民事第十庭
                        審判長法　官　黃豐澤
　　　　　　　　　　　　　　  法　官　林麗玲
　　　　　　　　　　　　　　  法　官　蕭艿菁
正本係照原本作成。
甲○○不得上訴。
乙○○如不服本判決，應於收受送達後20日內向本院提出上訴書
狀，其未表明上訴理由者，應於提出上訴後20日內向本院補提理
由書狀（均須按他造當事人之人數附繕本）上訴時應提出委任律
師或具有律師資格之人之委任狀；委任有律師資格者，另應附具
律師資格證書及釋明委任人與受任人有民事訴訟法第466條之1第
1項但書或第2項（詳附註）所定關係之釋明文書影本。
中　　華　　民　　國　　96　　年　　10　　月　　16　　日
　　　　　　　　　　　　　　　書記官　王秀雲
附註：
民事訴訟法第466條之1（第1項、第2項）：
對於第二審判決上訴，上訴人應委任律師為訴訟代理人。但上訴
人或其他法定代理人具有律師資格者，不在此限。
上訴人之配偶、三親等內之血親、二親等內之姻親，或上訴人為
法人、中央或地方機關時，其所屬專任人員具有律師資格並經法
院認為適當者，亦得為第三審訴訟代理人。
